【裁判字號】    98,重上更(二),31
【裁判日期】    981215
【裁判案由】    損害賠償
【裁判全文】
臺灣高等法院臺中分院民事判決      98年度重上更(二)字第31號
上  訴  人
即被上訴人  甲○○
上  訴  人
即被上訴人  丙○○
上  訴  人
即被上訴人  乙○○
上  訴  人
即被上訴人  丁○○
兼上列三人
法定代理人  己○○
上 列 五人
訴訟代理人  劉貞鳳律師
上  訴  人
即被上訴人  庚○船務有限公司（即辛○○○○○○○○ ○○○○○○○○
                              .
                      設7th.
                        arc.
法定代理人  戊○○（即壬○○ .
                      住同上
訴訟代理人  張慧婷律師
上列當事人間請求損害賠償事件，上訴人對於中華民國96年4月1
9日臺灣臺中地方法院95年度海商字第11號第一審判決提起上訴
，經最高法院第二次發回更審，本院於98年12月1日言詞辯論終
結，判決如下：
    主  文
原判決關於命上訴人即被上訴人庚○船務有限公司應給付上訴人
即被上訴人甲○○之金額於超過新台幣玖拾玖萬零壹佰捌拾玖元
、丙○○於超過新台幣貳拾柒萬捌仟玖佰捌拾元、乙○○於超過
新台幣參拾捌萬貳仟玖佰玖拾壹元、丁○○於超過新台幣陸拾柒
萬貳仟玖佰捌拾伍元、己○○於超過新台幣壹佰參拾柒萬玖仟肆
佰拾捌元之本息部分暨該部分假執行之宣告，及訴訟費用之裁判
除確定部分外均廢棄。
上開廢棄部分，甲○○、丙○○、乙○○、丁○○、己○○於第
一審之訴及其假執行之聲請均駁回。
庚○船務有限公司其餘之上訴、及甲○○、丙○○、乙○○、丁
○○、己○○之上訴均駁回。
第一、二審、及發回前第三審之訴訟費用除確定部分外，由庚○
船務有限公司負擔45%；餘由甲○○、丙○○、乙○○、丁○○
、己○○連帶負擔。
    事實及理由
一、上訴人即被上訴人甲○○、丙○○、乙○○、丁○○、己○
    ○（以下簡稱甲○○、丙○○、乙○○、丁○○、己○○）
    主張：被上訴人即上訴人庚○船務有限公司（以下簡稱庚○
    公司）係香港籍癸○○○ ○○○○○○船舶之所有權人，系爭船舶於
    民國95年7月9日運送廢鐵至台中港，由貨主子○鋼鐵股份有
    限公司委請丑○國際股份有限公司（下稱丑○公司）派遣該
    公司碼頭工人操作卸貨吊車及吊掛貨物，並委請寅○○企業
    有限公司（以下簡稱寅○○公司）及卯○○企業有限公司派
    遣挖土機及作業人員進入貨艙內挖掘廢鐵。甲○○等5人之
    被繼承人辰○○、及第一審共同原告巳○○（巳○○請求部
    分，原審為其一部勝訴、一部敗訴判決，嗣經本院前審駁回
    庚○公司之上訴維持第一審判決，並經最高法院駁回庚○公
    司之第三審上訴而告確定，不在本院審理範圍）分別係寅○
    ○公司指派至現場之挖土機司機、及副總經理，辰○○當日
    被派至系爭船舶卸貨時，由第二貨艙左後方誤往第三貨艙人
    孔通道進入密閉缺氧之第三貨艙而昏迷倒地，經訴外人午○
    ○發覺，巳○○應午○○之呼叫前往協助搶救，亦因窒息導
    致缺氧症，昏迷倒臥在辰○○身上，經緊急送醫急救，辰○
    ○仍因傷重不治死亡，巳○○則住院治療至95年7月11日始
    出院。系爭事故係因庚○公司及其船員罔顧相關國際法規定
    、及我國碼頭裝卸安全衛生設施標準第1條、第4條第1、2、
    6款、第7條、第21條第2項，船舶裝工人傷害防護公約第6條
    ，以及船員服務規則第21條、第34條第7、11款、第37條第3
    款、第40條第1項規定，未將第三貨艙人孔通道口蓋上封閉
    ，亦未設置清楚及足夠之警告標誌，以及圍上欄柵，又無船
    員在旁警戒監督卸貨作業，且系爭人孔道標示不清，無法清
    楚辨明該人孔通道係通往何貨艙所致，是庚○公司顯然有重
    大過失、及違反上述保護他人之法律，自應負本件損害賠償
    責任。又依系爭船舶大副填寫之船舶裝卸設施及作業環境詢
    問書，系爭船舶之貨艙及人孔通道並非缺氧或有缺氧之虞之
    危險工作場所，是縱辰○○、及巳○○之雇主即寅○○公司
    未為缺氧作業之特別措施，亦未違反保護他人之法律，自無
    須對本件事故之發生負侵權行為責任，而無與庚○公司成立
    共同侵權行為之情事。況寅○○公司於卸貨當天，有指派副
    總巳○○在船上查看卸貨作業情形，已善盡其雇主之注意義
    務；且本件卸貨作業地點在庚○公司船上，寅○○公司並非
    船東，對船上設施、標示及船員根本無設置、變更或指揮監
    督之權限，是本件事故發生在庚○公司船上之缺氧事故，應
    由庚○公司負全部責任。另辰○○血液中雖測得酒精濃度0.
    021%，惟遠在0.03%以下，仍屬清醒狀態；且勞檢所之職災
    報告所載本件事故原因，亦無指摘辰○○本身有任何過失，
    足見；本件事故純係因庚○公司未提供安全工作環境所致，
    辰○○並無過失。而甲○○、己○○、丙○○、乙○○、丁
    ○○分別為辰○○之母、配偶、長子、長女及次子，因庚○
    公司及其受僱人上開侵權行為，分別受有下列損害：
    1.己○○為辰○○支出殯葬費新台幣（下同）172,000元。
    2.扶養費用（均以93年度平均每人每年消費支出額197,901
      元為計算標準，並按霍夫曼計算法扣除中間利息）：(1)甲
      ○○係30年12月11日出生，於辰○○95年7月9日死亡時為
      64歲又6個月28天，依93年台灣地區簡易女性生命表，甲
      ○○之平均餘命尚有19年；而甲○○共有扶養義務人直系
      血親卑親屬5人，辰○○所應負擔扶養義務為5分之1，甲
      ○○所得請求之扶養費用為519,134元；(2)丙○○為79 年
      8月26日生，於辰○○死亡時至20歲成年前尚有5年，其係
      由辰○○及己○○共同扶養，故辰○○應負擔其扶養費用
      之2分之1，即431,850元；(3)乙○○係81年7月27日生，於
      辰○○死亡時至20歲成年前尚有7年，其係由辰○○及己
      ○○共同扶養，故辰○○應負擔其扶養費用之2分之1，即
      581,265元；(4)丁○○係87年10月3日生，於辰○○死亡時
      至20歲成年前尚有13年，其係由辰○○及己○○共同扶養
      ，故辰○○應負擔其扶養費用之2分之1，即971,803 元；
      (5)己○○為54年11月26日生，於辰○○死亡時為40歲又7
      個月13天，依93年台灣地區簡易女性生命表，其平均餘命
      尚有41年，惟辰○○為50年12月12日生，於其死亡時尚不
      滿45歲，依93年台灣地區男性簡易生命表，餘命為32年，
      故己○○所得受辰○○扶養年數為32年，所需之扶養費用
      為3,721,726元。
    3.辰○○為家人生活之支柱，於45歲壯年時，驟然因意外去
      世，對甲○○等五人精神打擊至極，故請求精神慰撫金甲
      ○○、己○○各120萬元，丙○○、乙○○、丁○○各100
      萬元。
    4.爰依民法第184條第1項前段、第2項、第188條第1項、第1
      92條第1、2項、第193至195條規定，聲明求為判決：(一)庚
      ○公司應分別給付甲○○1,719,134元、丙○○1,431,850
      元、乙○○1,581,265元、丁○○1,971,803元、己○○5,
      093,726元，及均自起訴狀繕本送達翌日即95年9月8日起
      至清償日止，按年息5%計算之利息。(二)願供擔保，請准宣
      告假執行。
    【原審判決庚○公司應分別給付甲○○1,153,188元、丙○
      ○1,072,963元、乙○○1,184,701元、丁○○1,476,767
      元、己○○1,809,405元，及均自95年9月8日起至清償日
      止，按年息5%計算之利息；並分別酌定相當擔保金，為假
      執行及得免為假執行之宣告；並駁回甲○○等5人其餘之
      訴及其假執行之聲請】。
    【兩造均不服原判決，各就其敗訴部分提起上訴。嗣經最高
      法院發回更審，甲○○等5人於本院海上商2號審理中，就
      原審駁回(1)甲○○請求超過1,414,557元，(2)丙○○請求
      超過1,112,829元，(3)乙○○請求超過1,261,417元，(4)丁
      ○○請求超過1,675,693元，及(5)己○○請求超過2,837,5
      12元部分，均未聲明不服，該些部分已告確定，不在本院
      審理範圍。】
    【兩造於本院聲明求為判決：(一)上訴部分：原判決不利於甲
      ○○等5人部分廢棄；上開廢棄部分，庚○公司應再分別
      給付甲○○261,369元、丙○○39,866元、乙○○76,716
      元、丁○○198,926元、己○○1,028,107元，及均自95年
      9月8日起至清償日止，按年息5%計算之利息；甲○○等5
      人願供擔保，請准宣告假執行。(二)答辯部分：庚○公司之
      上訴駁回。庚○公司則聲明求為判決：(一)上訴部分：原審
      准甲○○等5人之請求部分廢棄；上開廢棄部分，甲○○
      等5人於第一審之訴駁回。(二)答辯部分：甲○○等5人之上
      訴駁回。】
二、庚○公司則辯以：系爭事故之發生，係因辰○○及巳○○之
    雇主寅○○公司對於員工缺乏訓練、未提供安全工作設備及
    監督人員所致，庚○公司於本件事故中，實無任何故意過失
    之侵權行為，亦無任何可歸責之事由存在，蓋庚○公司已就
    卸貨應行注意之船上安全規定，事先請受貨人所選任之該船
    舶港口代理公司轉知所有登船作業之人員，已對碼頭工人善
    盡告知義務；且事故當日船長已與寅○○公司溝通確認當天
    僅進行第1、2、4、5艙內貨物之卸載工作，並未允許或要求
    登船工作人員進入第3貨艙，而第3貨艙之所有人孔通道及艙
    蓋，於當日事發前亦未經船長或船員予以開啟，且該船所有
    人孔通道艙蓋上，亦均依相關規定以油漆及阿拉伯數字明確
    標示各艙口所通往船內貨艙之編號，是庚○公司並未違反任
    何保護他人之法律。縱認庚○公司應負本件侵權行為之損害
    賠償責任，然依一般物理常識即可知，裝載廢鐵之船艙係缺
    氧危險之作業場所，長期從事船上貨物裝卸工作之辰○○自
    亦應知悉，詎其竟未先依勞工安全衛生之法令測定該貨艙內
    之氧氣濃度及配備應配帶之安全工作配備，又未依規定先向
    其雇主所指定並派駐現場之安全人員報到並接受監督及管制
    ，且於神智可能因飲酒而受影響之情形下，即私自進入貨艙
    致生事故，其就損害之發生自與有重大過失，依民法第217
    條規定，應減輕或免除庚○公司之賠償金額。又辰○○之僱
    主寅○○公司，於本件事故中，因有違反碼頭裝卸安全衛生
    設施標準、缺氧預防規則、及維護勞工衛生及安全等法令規
    定，而有應行注意及防範相關事項之過失行為，而此過失行
    為與辰○○死亡間有相當之因果關係，故寅○○公司就系爭
    事故之發生亦有共同侵權行為責任，而應與庚○公司連帶賠
    償；因寅○○公司已給付和解金460萬元予己○○等人，依
    民法第274條規定，庚○公司於上揭共同侵權行為人寅○○
    公司已給付金額範圍內，亦得免給付之責，應自庚○公司賠
    償予己○○等5人之金額中扣除之。另就甲○○等5人請求之
    損害賠償金額部分：1.喪葬費用172,000元部分，己○○已
    由勞工保險局於勞保死亡給付項下，依法予以補償及給付，
    其就此項損失，已獲得足額之補償，不得再重覆請求。2.甲
    ○○等5人請求之扶養費若以每人每年197,901元為計算基準
    ，依辰○○生前收入，顯不足以支應，且本件事發時甲○○
    等5人並無人逾70歲，是其等扶養費之計算，均應依94年度
    綜合所得稅每人每年最低扶養親屬額74,000元為計算標準；
    又辰○○於65歲即強制退休，其扶養配偶己○○亦僅20年，
    而辰○○之子女分別於成年後亦應依比例共同扶養己○○，
    均應比例扣減之。3.原審判准甲○○等5人得請求之精神慰
    撫金（甲○○、己○○各為90萬元，丙○○、乙○○及未○
    ○各75萬元），依雙方身分資力，亦有過偏高之情等語。
三、查甲○○等5人主張其等分別為辰○○之母、配偶、及子女
    ，辰○○生前係寅○○公司僱用之挖土機司機；庚○公司所
    有之系爭船舶運輸進口廢鐵於卸貨時，係由貨主即子○公司
    委請丑○公司派遣該公司碼頭工人擔任卸貨吊車之操作、及
    貨物吊掛作業，並委請寅○○公司及卯○○公司勞務機構派
    挖土機和作業人員進入貨艙內從事廢鐵挖掘作業。辰○○於
    95年7月9日經寅○○公司奉派至停泊在台中港第24號碼頭之
    系爭船舶上卸貨工作時，因誤入密閉缺氧之第3號貨艙，經
    人發現其仰臥在第3號貨艙左前方之人員進出活蓋小艙口直
    梯下方之平台上，雖經送醫急救仍因窒息缺氧傷重死亡；己
    ○○因辰○○死亡支出喪葬費用172,000元；而己○○、丙
    ○○、乙○○、丁○○因系爭事故已於95年7月27日與寅○
    ○公司成立和解，由寅○○公司給付補償金460萬元等情，
    業據甲○○等5人提出戶籍謄本、台灣台中地方法院檢察署
    相驗屍體證明書、公證報告、及殯葬費收據等件為證，並為
    庚○公司所不爭執，堪信甲○○等5人上開部分之主張為真
    實。
四、惟甲○○等5人主張本件事故係因庚○公司及其船員罔顧相
    關國際法規定、及我國碼頭裝卸安全衛生設施標準、船舶裝
    工人傷害防護公約、以及船員服務規則等規定，未將系爭第
    三號人孔通道口蓋上封閉，且未設置清楚足夠之警告標誌及
    圍上欄柵，亦無船員在旁警戒監督卸貨作業，且系爭人孔道
    標示不清，無法清楚辨明該人孔通道係通往何貨艙所致，是
    庚○公司就本件事故之發生顯有重大過失，並違反上開保護
    他人之法律，依民法侵權行為規定，應就甲○○等5人所受
    上開損害負全部賠償責任一節，則為庚○公司所否認，並以
    上詞置辯。經查：
  (一)關於庚○公司就系爭事故之發生，是否須負侵權行為損害賠
    償責任？
    甲○○等5人主張庚○公司因有上揭所示之疏失，致上船從
    事卸貨工作之辰○○誤入缺氧之第三船艙人孔通道而死亡，
    庚○公司自應負侵權行為損害賠償責任等等語；庚○公司則
    以：事故當日並未進行系爭第三船艙貨物之卸載工作，亦未
    允許或要求登船工作人員進入系爭船艙，且系爭貨艙人孔通
    道及艙蓋亦未經船長或船員開啟，庚○公司並無違反任何保
    護他人法律等語。查辰○○死亡係肇因於系爭船舶第3貨艙
    缺氧所致，有甲○○等5人提出之申○海事檢定保險公證人
    股份有限公司公證報告書、酉○○醫院勞工傷病診斷書、及
    台灣台中地方法院檢察署相驗屍體證明書可稽，並為兩造所
    不爭執。依申○海事檢定保險公證人股份有限公司公證報告
    書內所附照片觀之，系爭船舶第3貨艙人孔通道活蓋於關閉
    時，上面雖有英文警告標示，該標示內容除"WARNING NO.3"
    外，其下尚有其他英文說明；惟當活蓋小艙口的活蓋在開啟
    之情況下，並無從辨認等情（見原審卷第116、19頁），甲
    ○○等5人亦主張系爭三號船艙當時是打開狀態，根本無法
    看到該英文警告標語等語（見本院卷第65頁），足見；該艙
    蓋於開啟時確無法看到任何明顯警告標示。又系爭船舶上四
    周並無任何標示或警語辨識係通往何艙，且船艙人孔通道（
    即小艙口）活蓋上有6個螺柱鎖，須有工具始能鬆開螺栓以
    開啟活蓋；再由系爭第三貨艙於95年7月9日下午13時25分，
    經開啟救人時，該船艙內貨物（即廢鐵）仍冒出白煙發出異
    味，同日18時關閉迄翌日15時（共關閉21小時），經行政院
    勞工委員會中區勞動檢查所打開系爭之人孔通道，只測得含
    氧9.8%，且高溫達40℃，並有濕熱利鼻之難聞異味自開口湧
    出等情，亦據上開公證報告記載甚詳（見原審卷第17至20頁
    ）；又系爭人孔通道由入口下直梯至辰○○昏倒之平台，深
    約4.6公尺，且該處所為嚴重缺氧一節，亦有行政院勞工委
    員會中區勞動檢查所95年10月19日勞中檢綜字第0950101305
    0號函所附職業災害檢查報告書報告在卷可稽（見原審卷第1
    61至180頁)。庚○公司雖以：當天系爭第3號貨艙之所有人
    孔通道及艙蓋，並未經其船長或船員予以開啟等語，惟查庚
    ○公司為系爭船舶所有人，庚○公司對船上之一切設施、及
    安全維護負有權責，而辰○○當天僅係至庚○公司系爭船舶
    上從事卸貨工作，系爭船艙並非其日常慣行之工作場所，辰
    ○○應無無故以徒手開啟該活蓋之可能性；又苟系爭貨艙人
    孔通道為辰○○所打開，則在其開啟瞬間必會湧出難聞之氣
    體、及高溫，而使辰○○在入口處即不敢進入，而非於進入
    小艙口平台內始察覺，致不及逃出而缺氧窒息死亡，是系爭
    船艙人孔通道應係辰○○於進入前即已遭庚○公司船員開啟
    ，要非辰○○自行所開啟。按因故意或過失，不法侵害他人
    之權利者，負損害賠償責任；又違反保護他人之法律，致生
    損害於他人者，負損害賠償責任。民法第184條第1項前段、
    第2項前段分別定有明文。次按上開規定所謂法律，係指一
    切以保護他人為目的之法律規範而言（最高法院92年度台上
    字第2406號判決意旨參照）。次按船上裝卸作業所經過之貨
    艙艙底，自甲板至艙底深逾150公分，或艙口未有貨物時，
    船方應圍以75公分高之欄柵，或妥加掩蓋。碼頭裝卸安全衛
    生設施標準第21條第2項定有明文。庚○公司於系爭第3號船
    艙人孔道，未在顯而易見處所公告禁止進入之標示，又未將
    通往船上第3貨艙之人孔蓋（即活蓋小艙口）封閉，而呈打
    開狀態，致人無法目視上開警告標示，且未依法設置警告標
    誌及圍上欄柵以為安全戒備，又無船員在旁警戒監督卸貨作
    業，致辰○○誤入系爭第3貨艙人孔通道後進入艙口內，而
    生本件事故，庚○公司及其船員怠未為之上開安全作為義務
    ，顯然違反上開保護他人之法律甚明，且辰○○之死亡與庚
    ○公司上開怠於作為間具備相當因果關係，依民法第184條
    第1項前段、第2項規定，庚○公司自負侵權行為損害賠償責
    任。
  (二)關於辰○○之雇主寅○○公司就本件事故是否應負共同侵權
    行為損害賠償責任？
    甲○○等5人主張：依系爭船舶大副填寫之船舶裝卸設施及
    作業環境詢問書，系爭船舶之貨艙及人孔通道並非缺氧或有
    缺氧之虞之危險工作場所，縱寅○○公司當天未為缺氧作業
    之特別措施，亦無違反保護他人之法律，自無須對本件事故
    負侵權行為責任，即無與庚○公司共同負侵權行為責任；況
    寅○○公司於卸貨當天，已指派副總巳○○在船上查看卸貨
    作業情形，已善盡雇主之注意義務，且卸貨作業地點在庚○
    公司船上，寅○○公司並非船東，對船上設施、標示及船員
    ，根本無設置、變更或指揮監督之權限，應由庚○公司負全
    部責任等語。庚○公司則以：寅○○公司於本件事故中，因
    有違反碼頭裝卸安全衛生設施標準、及缺氧預防規則等維護
    勞工衛生及安全之法令，自有過失，且與辰○○死亡間具有
    相當因果關係，寅○○公司應共同負侵權行為責任等語。按
    僱主使勞工在底艙或甲板間從事裝卸作業時，應禁止員工進
    入其他有發生危害之虞之處所。碼頭裝卸安全衛生設施標準
    第46條定有明文。又僱主使勞工從事缺氧危險作業時，對進
    出各該場所勞工，應予確認或點名；僱主使勞工於缺氧危險
    場所或其鄰接場所作業時，應將下列注意事項公告於作業場
    所入口顯而易見之處所，使作業勞工周知：1.有罹患缺氧症
    之虞之事項。2.進入該場所時應採取之措施。3.事故發生時
    之緊急措施及緊急聯絡方式。4.空氣呼吸器等呼吸防護具、
    安全帶等、測定儀器、換氣設備、聯絡設備等保管場所。5.
    缺氧作業主管姓名；僱主使勞工從事缺氧危險作業時，應於
    每一班次指定缺氧作業主管從事下列監督事項：監督勞工對
    防護器具或設備之使用狀況、其他預防作業勞工罹患缺氧症
    之必要措施；僱主使勞工從事缺氧危險作業時，應指派一人
    以上之監視人員，隨時監視作業狀況，發覺有異常時，應即
    與缺氧作業主管及有關人員聯繫，並採取緊急措施。缺氧症
    預防規則第17條、第18條、第20條、第21條亦有明文。查寅
    ○○公司為辰○○之僱主，且辰○○當天被派遣至系爭船艙
    內挖掘廢鐵，船艙內本為危險之工作環境，為避免任何可能
    之危險發生，寅○○公司本應派員至現場監督，及對工作環
    境預為安全檢查，提供員工安全訓練，且應使辰○○攜帶氧
    氣面罩等安全配備，以防危險事故之發生，始能謂已盡安全
    注意之義務；且依行政院勞工委員會中區勞動檢查所上開職
    災報告指出，系爭事故發生之原因，係起因於辰○○之僱主
    ，違反碼頭裝安全衛生設施標準、勞工安全衛生法、缺氧症
    預防規則等保護勞工之相關法規，未提供足夠之教育訓練、
    適當之安全設備及監督人員所致。寅○○公司雖以：卸貨當
    天已指派巳○○在船上監督卸貨作業，但對辰○○誤闖系爭
    第3貨艙，並未及時發覺制止，及至訴外人午○○發覺呼叫
    ，始前往協助，顯然巳○○並未盡監督之職責。因之；寅○
    ○公司對辰○○誤闖系爭船艙致因缺氧窒息而死亡，難謂無
    過失，而該過失與辰○○死亡間亦具有相當因果關係。按共
    同侵權行為人間不以意思聯絡為必要，苟數人所為不法侵害
    他人權利之行為，在客觀上為被害人因此所生損害之共同原
    因，即所謂行為關聯共同，亦足成立共同侵權行為，依民法
    第185條第1項前段規定，各行為人對於被害人應負全部損害
    之連帶賠償責任。庚○公司對本件事故既有前揭之過失，且
    與辰○○死亡間具有相當因果關係，已如前述，則庚○公司
    之侵權行為與寅○○公司之侵權行為，在客觀上已為辰○○
    因此所生損害之共同原因，有行為之關聯性，二者應共同負
    侵權行為損害賠償責任。
  (三)關於甲○○等5人本件各項之請求是否有理由？請求之金額
    應為多少？
    按因故意或過失，不法侵害他人之權利者，負損害賠償責任
    ；又不法侵害他人致死者，對於支出醫療費及增加生活上需
    要之費用或殯葬費之人，亦應負損害賠償責任；被害人對於
    第三人負有法定扶養義務者，加害人對於該第三人亦應負損
    害賠償責任；又不法侵害他人致死者，被害人之父、母、子
    、女及配偶，雖非財產上之損害，亦得請求賠償相當之金額
    。民法第184條第1項前段、第192條第1項、第2項、及第194
    條分別定有明文。甲○○等5人分別請求庚○公司應賠償殯
    葬費、扶養費及精神慰撫金，揆諸上開規定，並無不合。茲
    將甲○○等5人請求賠償上開各項之金額，審酌分析如下：
  1.己○○請求殯葬費部分：己○○以其因辰○○死亡支出喪葬
    費用172,000元，業提出收據在卷可稽，核屬喪葬費必要之
    支出，應予准許。庚○公司雖以：己○○已向勞工保險局領
    取喪葬津貼，認其損害已經填補，不得再重覆請求等語，惟
    查辰○○之配偶及子女依勞工保險條例第64條、及65條規定
    ，向榮工保險局領取之喪葬津貼及遺囑津貼，係基於人身保
    險契約而受之死亡給付，並非代加害人賠償其損害，該給付
    即非在填補侵權行為之損害，依保險法第103條、第130條、
    第135條規定，保險人亦無從代位向加害人求償，庚○公司
    以上由，認己○○支付殯葬費之之損害已經填補云云，自無
    足取。
  2.關於扶養費部分：按夫妻互負扶養義務，其負扶養義務之順
    序與直系血親卑親屬相同，其受扶養權利之順序與直系血親
    尊親屬相同。負扶養義務者有數人而其親等同一時，應各依
    其經濟能力分擔義務。又父母對於未成年之子女，有保護及
    教養之權利義務。民法第1116條之1、第1115條第3項、第10
    84條第2項定有明文。再夫妻互負扶養義務之順序與直系血
    親卑親屬同，自應與直系血親卑親屬各依其經濟能力分擔扶
    養義務（最高法院88年度台上字第2588號判決意旨參照）。
    甲○○等5人主張應以93年平均每戶每月家庭消費支出額每
    人每年197,901元計算扶養費（即依行政院主計處頒製之台
    灣地區93年平均每戶人數3.5人，每月消費支出57,721元計
    算而得），參酌辰○○於死亡前一年即94年1至7月之收入平
    均為每月70,458元（見原審卷第76頁），自可支出甲○○等
    5人每月合計為44,525元之扶養費，是甲○○等5人請求以此
    計算扶養費，尚屬可採。庚○公司以：甲○○等5人請求之
    扶養費若以每人每年197,901元計算，依辰○○生前收入，
    顯不足以支應，認應以本件扶養費之計算，應依94年度綜合
    所得稅每人每年最低扶養親屬額74,000元計算云云，即無足
    取。又甲○○等5人，僅己○○於94年度有薪資收入156,544
    元外，其餘之人均無業且無恆產，有稅務電子閘門財產所得
    調件明細表在卷可稽，堪認均屬不能維持生活，而有受扶養
    之權利。庚○公司又以：辰○○於65歲即強制退休，其扶養
    配偶己○○亦僅20年云云，惟己○○於辰○○本件事故死亡
    時，並無固定工作，係以打零工維生，庚○公司未能舉證、
    或預期辰○○於退休後有可得減輕義務之事實，難認辰○○
    對己○○之扶養義務僅負擔至65歲強制退休時為止。
    茲將甲○○等5人得請求之扶養費計算如下：
  甲○○部分；查甲○○為30年12月11日出生，於辰○○95年
    7月9日死亡時為64.58歲，依93年台灣地區簡易女性生命表
    ，甲○○平均餘命為18.7744年；又依93年度平均每人每年
    消費支出額197,901元計算，而甲○○尚有扶養義務人直系
    血親卑親屬4人，辰○○應負5分之1之扶養義務，依霍夫曼
    計算法扣除中間利息後，其得向庚○公司請求之扶養費總額
    為514,557元（計算式：197,90113.000000001/5＝5145
    57，角不計入）。甲○○請求之扶養費於逾上開金額者，不
    應准許。
  丙○○部分：查丙○○為79年8月26日出生，於辰○○死亡
    時至20歲成年時止，尚有4.128年，依93年度平均每人每年
    消費支出額197,901元計算，其係由辰○○及己○○共同扶
    養，辰○○應負擔扶養費用為2分1，依霍夫曼計算法扣除中
    間利息後，其得向庚○公司請求之扶養費總額為362,829元
    （計算式：197,9013.000000001/2＝362829，角不計入
    ）丙○○請求之扶養費於逾上開金額者，不應准許。
  乙○○部分：查乙○○為81年7月27日出生，於辰○○死亡
    時至20歲成年前尚有6.047年，依93年度平均每人每年消費
    支出額197,901元計算，其係由辰○○及己○○共同扶養，
    辰○○應負擔扶養費用為2分1，依霍夫曼計算法扣除中間利
    息後，其得向庚○公司請求之扶養費總額為511,417元（計
    算式：197,9015.000000000001/2＝511417，角不計入
    ）。乙○○請求之扶養費於逾上開金額者，不應准許。
  丁○○部分：丁○○為87年10月3日出生，於辰○○死亡時
    至20歲成年前尚有12.231年，依93年度平均每人每年消費支
    出額197,901元計算，其係由辰○○及己○○共同扶養，辰
    ○○應負擔扶養費用為2分1，依霍夫曼計算法扣除中間利息
    後，其得向庚○公司請求之扶養費總額為925,693元（計算
    式：197,9019.00000000001/2＝925692，角不計入）。
    丁○○請求之扶養費於逾上開金額者，不應准許。
  己○○部分：己○○為54年11月26日出生，於辰○○死亡時
    為40歲又7個月13天，依93年台灣地區簡易女性生命表，其
    平均餘命雖尚有41年，惟辰○○為50年12月12日出生，依93
    年台灣地區男性簡易生命表，平均餘命為31.73年，故己○
    ○所得受辰○○扶養之年數僅為31.73年，依93年度平均每
    人每年消費支出額197,901元計算，己○○之扶養義務人除
    配偶辰○○外，尚有子女丙○○、乙○○、丁○○於成年後
    亦應認有扶養能力，應與辰○○共同負擔己○○之扶養費用
    ，故於長子丙○○成年前之4.128年，扶養費用為725,658元
    （計算式：197,901X3.00000000﹝即4.128年之霍夫曼係數
    ﹞＝725658），應全由辰○○負擔。於長子丙○○成年後、
    長女乙○○成年前，此階段之扶養費用，應以長女乙○○成
    年前之6.047年之扶養費用，扣除長子丙○○成年前已經過
    之4.128年之扶養費用，即297,177元（計算式：197,9015
    .00000000000﹝即6.047年之霍夫曼係數﹞－197,9013.00
    000000﹝即4.128年之霍夫曼係數﹞＝297177）；此階段由
    長子丙○○與辰○○各負2分之1之扶養義務，其扶養費用為
    148,589元（計算式：297,177÷2＝148588）。於長女乙○
    ○成年後、次子丁○○成年前，此階段之扶養費用，應以次
    子丁○○成年前之12.231年之扶養費用、扣除長女乙○○成
    年前已經過之6.047年之扶養費用，即828,551元（計算式：
    197,9019.0000000000﹝即12.231年之霍夫曼係數﹞－197
    ,9015.00000000000﹝即6.047年之霍夫曼係數﹞＝828551
     ）；此階段由長子丙○○、長女乙○○與辰○○各負3分之
    1之扶養義務，其扶養費用為276,184元（計算式：828,551
    ÷3＝276183）。於次子丁○○成年後至依上開平均餘命推
    算辰○○死亡之日止，此階段之扶養費用，應以辰○○上開
    平均餘命31.73年之扶養費用、扣除次子丁○○成年前之12.
    231年之扶養費用，依霍夫曼式計算31.73之係數為18.00000
    000，此階段之扶養費用為1,849,806元（計算式：197,901
    18.00000000－000,9019.0000000000﹝即12.231年之霍
    夫曼係數﹞＝1,849,806）；此階段由長子丙○○、長女乙
    ○○、次子丁○○與辰○○各負4分之1之扶養義務，是其扶
    養費用為462,452元（計算式：0000000÷4＝462452）。則
    己○○得請求之扶養費用共為1,612,883元（計算式：725,6
    58＋148,589＋276,184＋462,452＝1,612,883）。己○○請
    求之扶養費於逾上開金額者，不應准許。
  3.精神慰撫金部分：
    按精神慰撫金之審酌標準，應斟酌雙方之身分、地位、資力
    與加害之程度及其他各種情形核定相當之數額，其金額是否
    相當，自應依實際加害情形與被害人所受之痛苦及雙方之身
    分、地位、經濟狀況等關係決定之。查辰○○為甲○○等5
    人之子、配偶、父親，且為全家生活及經濟支柱，辰○○因
    本件事故身亡，對甲○○等5人精神上自有莫大之痛苦。甲
    ○○為平地原住民、不識字；己○○為戌○國中肄業、無固
    定工作；丙○○、乙○○、丁○○於事發時分別就讀高中、
    國中、及小學，均仰賴辰○○扶養與照料，且均無資產等情
    ，亦有稅務電子閘門財產所得調件明細表在卷可稽；而庚○
    公司為系爭船舶所有人，對船舶之安全應善盡經營者責任，
    本院審酌兩造上開身分、地位、經濟狀況、及過失程度等一
    切情狀，認甲○○、己○○得請求庚○公司賠償精神慰撫金
    之數額各為90萬元、丙○○、乙○○、丁○○各為75萬元為
    適當，其等各逾上開數額之請求，應予駁回。
  4.綜上；甲○○等5人得請求庚○公司賠償金額各為：甲○○1
    ,414,557元（扶養費514,557元＋精神慰撫金90萬元）；丙
    ○○1,112,829元（扶養費362,829元＋精神慰撫金75萬元）
    ；乙○○1,261,417元（扶養費511,417元＋精神慰撫金75萬
    元）；丁○○1,675,693元（扶養費925,693元＋精神慰撫金
    75萬元）；己○○2,684,883元（殯葬費172,000元＋撫養費
    1,612,883元+精神慰撫金90萬元）。
  (四)關於辰○○就本件損害之發生是否與有過失？庚○公司可否
    主張依民法第217條規定減輕賠償金額？
    甲○○等5人主張：辰○○於從事卸貨作業時，已確認貨艙
    、及人孔通道並非缺氧或有缺氧之虞之危險工作場所，其未
    攜帶安全設備，即難認有過失；又辰○○血液中雖測得酒精
    濃度0.021%，惟尚在0.03%以下，仍屬清醒狀態，本件事故
    純係庚○公司未提供安全工作環境所致等語。庚○公司則以
    ：辰○○從事廢鐵卸貨工作有多年經驗，應知裝載廢鐵之船
    艙係缺氧危險之作業場所，竟未配帶氧氣設備等安全配備，
    ，且於神智可能因飲酒而受影響之情形下，即擅入系爭貨艙
    致生事故，其就損害之發生與與有重大過失，庚○公司自得
    依民法第217條規定，主張減輕或免除其之賠償責任等語。
    按損害之發生或擴大，被害人與有過失者，法院得減輕賠償
    金額，或免除之。民法第217條第1項定有明文。查辰○○生
    前從事船上貨物裝卸工作已達六年之久，為有經驗之碼頭工
    作者，其亦從事過清運輪船貨艙廢鐵工作一節，已據證人即
    寅○○公司總經理亥○○證述甚詳（見本院前審卷第208、2
    09頁）。辰○○既從事船舶卸貨工作，且年資並非短期，本
    其專業知識，應知悉卸貨之廢鐵係存放在密閉空間之船艙內
    ，而船艙本屬於缺氧危險之工作場所，於工作時本應隨時配
    帶氧氣等安全裝備，以備不時之需，及避免危險發生；又對
    寅○○公司已派員巳○○在船上監督卸貨作業，欲進入第二
    號船艙工作時本應向巳○○確認後再前往，於見到系爭第三
    貨艙人孔通道、及船艙均開啟時，亦應先確認後始進入，詎
    辰○○竟未注意上開安全措施，即冒然進入系爭第3號艙內
    下方之平台，致發生本件事故，自難辭其過失。庚○公司主
    張辰○○就本件損害之發生與有過失，應依民法第217條第1
    項規定減輕其賠償金額，尚非無據。本院審酌庚○公司上開
    違反保護他人法律之過失情節，即庚○公司為系爭船舶所有
    人，應知有其他公司所屬之工作人員上船從事卸貨、及搬運
    等工作，庚○公司有義務提供安全之作業環境，並依規定設
    置警告標誌、及圍上欄柵，或責成船員在旁警戒監督卸貨作
    業，及隨時檢查船舶上其他貨艙人孔通道是否關閉、及小艙
    口活蓋是否鎖緊，以防止不熟悉船上環境及設施之工作人員
    誤闖而發生危險，庚○公司違反上開注意義務，就本件事故
    應負擔較重之過失責任，本院斟酌上情，認庚○公司應負70
    %之過失責任；而辰○○亦有上開與有過失之情事，應負擔
    30%之過失責任。依此；甲○○等5人得請求庚○公司賠償之
    上開金額中，自應依辰○○上開過失比例扣減之，經計算結
    果，甲○○為990,189（計算式：1,414,557元0.7）；丙
    ○○為778,980（計算式：1,112,829元0.7）；乙○○為
    882,991元（計算式：1,261,417元0.7）；丁○○為1,172
    ,985元（計算式：1,675,693元0.7）；己○○為1,879,41
    8元（計算式：2,684,883元0.7）。至辰○○於死亡後經
    採取血液進行化驗結果，發現其體內含酒精21mg/d（即0.02
    1%）一節，固有法務部法醫研究所法醫毒字第0950003435號
    函在卷可稽（見原審卷第131頁)，惟參酌道路交通安全規則
    第114條第2款規定，汽車駕駛人於其吐氣所含酒精濃度超過
    每公升0.25毫克、或血液中酒精濃度超過0.05%以上者，不
    得駕車；而血液中酒精含量在0.03%以下，屬清醒狀態，對
    駕駛人並無明顯影響，幾乎與未飲酒無異，有血液中酒精濃
    度對人體心理與行為及駕車能力之影響關係表在卷可稽（見
    原審卷第181、182頁)，辰○○之血液經化驗結果酒精濃度
    僅0.021%，遠在0.025%、或0.03%以下，尚難認其進入系爭
    船艙時，係處於意識不清之狀態，應不致影響其工作之注意
    能力，其當時身上微量酒精濃度與本件事故之發生間自無相
    當因果關係存在，庚○公司此部分所辯，洵屬無據。
  (五)關於寅○○公司應與庚○公司負共同侵權行為損害賠償責任
    ，寅○○公司前與己○○、丙○○、乙○○、丁○○成立和
    解，已給付460萬元，庚○公司可否主張自其應賠償之金額
    中扣抵？
    甲○○等5人主張：寅○○公司所給付之和解金，其中260萬
    元，係依勞動基準法所為之職災死亡補償金，庚○公司不得
    主張扣抵，且寅○○公司給付之260萬元職災補償金僅給予
    辰○○之配偶及子女，如該260萬元係為寅○○公司因侵權
    責任所為之給付，何以未將有權追究民、刑事責任之甲○○
    一併列入，是寅○○公司應負共同侵權行為連帶責任，庚○
    公司就此260萬元不得主張免除其給付責任；另200萬元部分
    ，係天○產物保險公司所支付之僱主意外責任險保險金，庚
    ○公司早於原審中即表示對此保險金不主張扣抵等語。庚○
    公司則以：寅○○公司已給付死者辰○○家屬之460萬元，
    並非係雇主依勞動基準法所為之死亡給付，而係僱主與辰○
    ○家屬就系爭事故為免除寅○○公司對死者家屬應之僱傭及
    侵權行為損害賠償責任，庚○公司自得對該和解金460萬元
    主張扣除等語。
  1.按因連帶債務人中之一人為清償、代物清償、提存、抵銷或
    混同而債務消滅者，他債務人亦同免其責任。民法第274條
    定有明文。查辰○○之雇主寅○○公司就本件事故應與庚○
    公司負共同侵權行為損害賠償責任，已如前述。而寅○○公
    司於本件事故發生後，於95年7月27日已與己○○、丙○○
    、乙○○、丁○○成立和解，由己○○等4人取得該和解金
    ，為兩造所不爭。依該和解書記載：「甲方（即寅○○公司
    ）同意補償乙方（即己○○等4人）460萬元．．．其中200
    萬元為天○產物保險股份有限公司意外險保險金．．．另26
    0萬元由寅○○公司以現金支付予乙方。乙方同意於簽立本
    和解書同時拋棄對甲方之一切民事請求權」等語，有該和解
    書在卷可憑(見原審卷第273、274頁）。又經本院向天○產
    物保險股份有限公司函查結果，該公司以給付予己○○等4
    人之保險金200萬元，係基於意外事故所為之給付等語，並
    有該公司檢送之相關資料在卷可稽（見本院卷第108至131頁
    ）；又據寅○○公司陳報稱：上開200萬元係公司為其員工
    辰○○在該公司服務期間所投保之僱主意外責任險，為僱主
    依民法對受僱員工因執行職務死傷所應負之民事賠償責任；
    另260萬元為該公司依勞動基準法給付予辰○○之配偶及子
    女職災死亡補償等語（見本院卷第132頁)，足見；寅○○公
    司為辰○○投保之上開意外責任險，係該公司為其受僱員工
    如因執行職務死傷時，於其應負民事損害賠償責任時，可由
    該意外保險金給付之，以減輕或免除自己之賠償責任甚明，
    而寅○○公司與庚○公司對己○○等4人既應負民事連帶賠
    償責任，寅○○公司已將該200萬元賠償予己○○等4人完畢
    ，則庚○公司於寅○○公司此清償範圍內，對己○○等4人
    自同免此部分責任，庚○公司主張應自上開賠償金額中扣減
    200萬元一節，即屬有據。至己○○等4人以庚○公司於原審
    中已表示對此保險金不主張扣抵，即不得再更行主張等語，
    惟庚○公司因前尚不明該200萬元係屬民事責任賠償性質，
    業據其敘明在卷（見本院卷第153頁背面），其自得更正扣
    抵之項目。上開200萬元既已由己○○、丙○○、乙○○、
    丁○○等4人平均領取，庚○公司自得從上開賠償金額中扣
    減之，經扣減後，庚○公司應給付之金額，丙○○為278,98
    0、乙○○為382,991元、丁○○為672,985元、己○○為1,3
    79,418元。
  2.次按勞工因遭遇職業災害而致死亡、殘廢、傷害或疾病時，
    雇主應依左列規定予以補償。．．．四、勞工遭遇職業傷害
    或罹患職業病而死亡時，雇主除給與五個月平均工資之喪葬
    費外，並應一次給與其遺屬四十個月平均工資之死亡補償。
    其遺屬受領死亡補償之順位如左：（一）配偶及子女。（二
    ）父母。（三）祖父母。（四）孫子女。（五）兄弟姐妹。
    又雇主依前條規定給付之補償金額，得抵充就同一事故所生
    損害之賠償金額。勞動基準法第59條第4項、第60條定有明
    文。而雇主依勞動基準法第59條規定所負之補償責任，係法
    定補償責任，並不排除雇主依民法規定應負之侵權行為賠償
    ，此由該法第60條規定雇主依前規定給付之補償金額得抵充
    就同事故所生損害之賠償金額自明。又勞工因遭職業災害致
    死亡、殘廢、傷害或疾病時，雇主應依勞動基準法第59條之
    規定予以補償，該雇主所負之職業災害補償責任，並不以雇
    主有故意或過失或其他可歸責事由存在為必要，即非在對於
    違反義務、具有故意過失之雇主加以制裁或課以責任，而係
    在維護勞工及其家屬之生存權，係以生活保障為目的之照顧
    責任，並非損害賠償責任之性質。且勞動基準法之職業災害
    補償，與勞工保險條例之職業災害保險給付間，雇主得就已
    給付之金額主張抵充，係法令就雇主之法定補償責任所特設
    之抵充規定，並非謂其他賠償義務人亦得主張抵銷而減免賠
    償責任（最高法院95年度台上字第2779號民事判決意旨參照
    ）。查寅○○公司給付己○○等4人之260萬元，係寅○○公
    司係依勞動基準法第59條規定予以職業災害補償，且僅由第
    一順位辰○○之配偶及子女領取，業據寅○○公司陳明如上
    ，又有上開和解書在卷可稽，庚○公司並非辰○○之雇主，
    依前揭判決意旨，庚○公司就260萬元，自不得主張扣抵之
    。
五、綜上所述，甲○○等5人依侵權行為損害賠償法律關係，請
    求庚○公司應賠償甲○○990,189、丙○○為278,980、乙○
    ○為382,991元、丁○○為672,985元、己○○為1,379,418
    元，及均自起訴狀繕本送達翌日即95年9月8日起至清償日止
    ，按年息5%計算之利息，甲○○等5人之請求於上開範圍內
    ，為有理由，應予准許；至其等各逾上開部分之請求，應予
    駁回。原審以甲○○等5人之請求於上開範圍內之金額予以
    准許，並就兩造陳明願供擔保請准宣告假行，及免為假執行
    之聲請，分別酌定相當擔保金額併准許之，均核與法相符，
    庚○公司上訴意旨求予廢棄改判，為無理由，此部分上訴應
    予駁回；惟就甲○○等5人於超過上開金額部分，原審為庚
    ○公司敗訴之判決，容有未洽，上訴意旨指摘原判決不當，
    求予廢棄改判，就該部分為有理由，自應由本院廢棄，改判
    如主文第二項所示。至庚○公司其餘部分之上訴，及甲○○
    等5人之上訴，均為無理由，應予駁回。
六、本案事實已臻明確，兩造其餘攻擊防禦方法，不足以影響本
    判決結果，爰不一一論述，併此敘明。
七、據上論結，甲○○等5人之上訴，為無理由，庚○公司之上
    訴為一部有理由，一部無理由，依民事訴訟法第449條第1項
    、第450條、第79條、第85條第2項，判決如主文。
中    華    民    國    98    年    12    月    15    日
                民事第四庭    審判長法  官  陳蘇宗
                                    法  官  黃永祥
                                    法  官  張浴美
以上正本係照原本作成。
如對本判決上訴，須於收受判決送達後20日內向本院提出上訴書
狀，其未表明上訴理由者，應於提出上訴後20日內向本院提出上
訴理由書（須按他造人數附具繕本）。
上訴時應提出委任律師為訴訟代理人之委任狀。具有民事訴訟法
第466條之1第1項但書或第2項之情形為訴訟代理人者，另應附具
律師及格證書及釋明委任人與受任人有該條項所定關係之釋明文
書影本。
                                    書記官  阮正枝
中    華    民    國    98    年    12    月    15    日
                                                      Ｓ


司法院資訊處製作；財團法人民間司法改革基金會備份。
